福建金門地方法院民事判決　　　　　　　　93年度訴字第28號
原　　　　告　乙○○
　　　　　　　壬○○
　　　　　　　庚○○
　　　　　　　辛○○
兼上四人共同
訴 訟代理 人　己○○
上 五人共 同
訴 訟代理 人　丙○○
被　　　　告　均盛營造有限公司
兼法定代理人　丁○○
被　　　　告　戊○○
共　　　　同
訴 訟代理 人　甲○○
上當事人間請求返還股權並過戶事件，本院於中華民國九十四年
七月二十八日言詞辯論終結，判決如下：
    主      文
被告丁○○應將均盛營造有限公司出資額新台幣壹佰伍拾萬元轉
讓於原告己○○，並協同辦理變更登記。
原告其餘之訴駁回。
訴訟費用由被告丁○○負擔二分之一，餘由原告乙○○、壬○○
、庚○○、辛○○共同負擔。
    事實及理由
壹、
一、原告主張：
（一）原告己○○原為「瑞亨營造有限公司」（下稱瑞亨公司）
      之法定代理人，經其他股東即原告乙○○、壬○○、庚○○、辛○○之同意，於民國（下同）九十二年九月二十二
      日與被告丁○○簽訂股權讓渡契約書（下稱系爭契約）。
（二）原告已依契約第四條規定辦理營造業登記證書、經濟部公
      司執照、營利事業登記證等之負責人及公司名稱變更登記
      完成後，將公司名稱變更為被告均盛營造有限公司（下稱
      均盛公司），法定代理人變更為被告丁○○，另變更股東
      為被告戊○○後，被告丁○○竟無端拒絕給付讓渡金餘款
      新台幣（下同）八十一萬元，迭經催討，均不獲置理。爰
      依系爭契約第五條之一第三款之規定，請求被告應連帶將
      被告均盛公司股權返還過戶與原告，並辦理變更登記。
二、並聲明：
（一）被告應連帶將被告公司股權返還過戶與原告，並辦理變更
      登記。
（二）訴訟費用由被告連帶負擔。
三、並提出：瑞亨公司之變更事項登記卡影本、股權讓渡契約書
    影本、被告公司之變更事項登記卡影本、瑞亨公司營字第九
    二○八二七○一號函影本、財政部臺灣省北區國稅局（下稱
    國稅局）新竹市分局北區國稅竹一字第○九二一○三三八七
    六號函影本、國稅局新竹市分局北區國稅竹市一字第○九三
    一○○七四○四號函及財政部臺灣省北區國稅局納稅義務人
    違章欠稅查覆表影本、國稅局新竹市分局北區國稅竹市一字
    第○九三○○○四二八四號函及財政部臺灣省北區國稅局納
    稅義務人違章欠稅查覆影本、經濟部經授中字第○九二三二
    七六三五三○號、○九三三一六一八一七○號函影本、新竹
    市政府府工建字第○九三○○一○六八八號函影本、申請函
    影本、國稅局新竹市分局北區國稅竹一字第○九三一○二三
    四○七號函影本、經濟部經授中字第○九三三二七九四五五
    ○號函影本、經濟部經商字第○九三○二一二五六六○號函
    影本各乙份、存證信函影本二份等為證。
貳、被告則以：
（一）兩造確於九十二年九月二十二日簽訂股權讓渡契約書，且
      被告已陸續以支票給付原告己○○十七萬、十萬、二十七
      萬元，共計五十四萬元，是被告丁○○僅餘八十一萬元之
      讓渡金尚未給付。
（二）依契約書第六條約定原告應連帶負責清償股權移轉完成前
      ，瑞亨公司及各股東應付之各項稅捐及其它債務，而原告
      於訂約後，隱瞞欠稅之問題，直至九十三年四月份被告均
      盛公司變更營利事業登記證時，方得知瑞亨公司欠稅之問
      題，依上開契約約定，欠稅應由原告負責，被告遂以存證
      信函通知原告處理欠稅事宜，但原告對此不加解決，竟以
      已質押不足額之定期存款單給國稅局為藉口，然對於欠稅
      之催繳係以統一編號為準，而瑞亨公司既已變更登記為被
      告均盛公司，則將來對欠稅之執行勢必以被告均盛公司為
      對象，而被告曾代原告繳交三十二萬八千五百零九元之欠
      稅，故與上開未給付之八十一萬元讓渡金抵銷後，僅餘四
      十八萬一千四百九十一元未付。
（三）系爭契約書第四條規定必須辦理營造業登記證書、經濟部
      公司執照、營利事業登記證等之負責人及公司名稱變更登
      記等外，按系爭契約書第二、六、七、八條第一款、第九
      條、第十一條、第十三條規定，要求原告出具無欠稅證明
      乃在確保被告於承接原告公司之股權後，不會因原告之前
      欠稅而蒙受重大損害，以使被告之利益能夠獲得最大的滿
      足，對於系爭契約之目的達成乃顯屬必要，而原告於訂約
      後未依股權讓渡書第二條規定提供明確之無欠稅證明，並
      惡意隱瞞欠稅之問題，是被告依系爭契約書第五條之一第
      一款前段、民法第二百六十四條第一項規定行使同時履行
      抗辯權。
（四）基於債之相對性原則，系爭契約係由原告與被告丁○○所
      簽訂，則原告對於被告均盛公司及戊○○部分之請求顯無
      理由。
二、爰聲明：駁回原告之訴；訴訟費用由原告負擔；如受不利判
    決，請准供擔保免為假執行。
三、並提出：支票影本三份、國稅局新竹市分局北區國稅竹市一
    字第○九三○○○四二八四號函影本、金門郵局（台北一八
    四支）第九十一號、第一○○號存證信函影本、財政部台灣
    省北區國稅局九十年度營利事業所得稅核定稅額繳款書。
參、兩造不爭執之事實：
（一）系爭讓渡契約書之真正及其內容。
（二）公司執照、綜合營造業登記證書及營利事業登記證均已辦
      理變更公司名稱及法定代理人完畢；其中最後之營利事業
      登記證變更登記係於九十三年四月二十一日完成。
（三）被告丁○○尚未給付依系爭契約第四條第二款、第四款、
      第五款共八十一萬元尾款。
（四）九十三年五月二十五日被告均盛公司代墊稅款三十二萬八
      千五百零九元。
肆、本件之爭點：
(一)系爭契約之當事人為何？
(二)原告己○○有無違約？
(三)被告丁○○主張民法第二百六十四條第一項同時履行抗辯權
    是否有理由？
伍、本院之判斷：
(一)系爭契約之當事人為原告己○○與被告丁○○。
１、按解釋契約，應探求當事人立約時之真意，而探求當事人之
    真意，本應通觀契約全文，並斟酌訂立契約當時及過去之事
    實暨交易上之習慣，依誠信原則，從契約之主要目的及經濟
    價值等作全般之觀察，最高法院八十八年度台上字第九七二
    號判決意旨足資參照。又解釋契約，固須探求當事人立約時
    之真意，不能拘泥於契約之文字，但契約文字業已表示當事
    人真意，無須別事探求者，即不得反捨契約文字而更為曲解
    ，有最高法院十七年上字第一一一八號判例可資參照。
２、就契約之甲方以觀，原告主張原告己○○訂約時，一方面代
    表瑞亨公司，他方面又以己○○個人名義為之云云。然查：
    (ａ)不論原告己○○主張係基於其個人或代表瑞亨公司，均
    非代理原告乙○○、壬○○、庚○○、辛○○訂立系爭契約
    。而原告乙○○等人未顯名於系爭契約之上，亦無從由系爭
    契約內容推知有此代理之意思，故從系爭契約文字可清楚表
    示原告乙○○、壬○○、庚○○、辛○○均非系爭契約當事
    人。
    (ｂ)原告己○○雖主張同時代表瑞亨公司與被告丁○○訂約
    ；但系爭契約既係課與契約當事人為出資額移轉之義務，則
    身為法人之瑞亨公司，自不可能將自身構成基礎之出資額為
    移轉；且瑞亨公司之出資額悉數移轉被告丁○○或其指定之
    人之日起，契約之履行無從由瑞亨公司（瑞亨公司後變更公
    司名稱為均盛公司，與均盛公司之法律人格具同一性）為之
    ，否則無異由被告丁○○請求「瑞亨公司（均盛公司），法
    定代理人丁○○」為特定給付，顯然違背系爭契約之目的；
    再如系爭契約第五條之一第三款之所謂「股權重行移轉登記
    返還予甲方」，被告丁○○如何將所稱之均盛公司「股權」
    移轉予均盛公司之前身「瑞亨公司」？再如系爭契約第六條
    關於擔保瑞亨公司之各項捐稅捐、應付帳款、應付票據等債
    務，瑞亨公司既已變更名稱為均盛公司，被告丁○○如何起
    訴請求形式上已不存在之法人？故通觀系爭契約全文，並斟
    酌訂立契約當時之事實、交易上之習慣、主要目的、與履行
    可能性等作全般之觀察，本院認系爭契約當事人甲方應為原
    告己○○。
３、就系爭契約之乙方而言，原告己○○雖主張被告均盛公司及
    戊○○均為契約當事人，但查：
    (ａ)被告均盛公司於系爭契約簽訂時尚未「存在」，不具法
    律上之人格，無權利能力，無法成為契約之主體。
    (ｂ)從系爭契約內容以觀，被告戊○○並未顯名其上，亦無
    法推知實際訂約者甲○○有代理被告戊○○訂立契約之意思
    表示，依上開「契約之解釋始於文義，終於文義」之精神，
    被告戊○○亦非契約之當事人。雖瑞亨公司部分出資額移轉
    給被告戊○○，然此係被告丁○○指定出資額移轉之對象，
    屬於利益第三人之約定，並不因此使被告戊○○轉變為契約
    當事人。
４、至原告以被告均盛公司之存證信函為由，認定被告均盛公司
    為當事人云云。然查法人之人格具獨立性，與自然人之法律
    人格不同，而存證信函就性質上，僅屬催告之意思通知，其
    名義之選擇，乃繫於存證信函之發送者一方，與股權移轉契
    約係由雙方意思表示合致而成立，性質上迥異有別，自不可
    能僅因被告均盛公司有以該公司為名義發出存證信函，即影
    響契約之當事人判斷，故原告此部分之主張，顯無足採。
(二)原告己○○並未違約。
１、本件被告丁○○拒絕給付尾款八十一萬元，無非以瑞亨公司
    有已發生之稅款三十二萬八千百五百零九元未繳納，通知原
    告己○○後，原告僅提供不足額之擔保，未如期繳稅，被告
    丁○○不得已，始以均盛公司之名義代為繳稅；原告惡意隱
    暪欠稅問題，恐嗣後稅款義務再因國稅局催繳而發生，故拒
    絕先行付款云云。但查：
    (ａ)系爭契約之擬定係由乙方（即被告丁○○）所為，此為
    被告丁○○所自認（見本院九十三年十一月十九日審理筆錄
    第四頁），關於系爭契約當事人雙方之權利義務，被告丁○○可詳細規劃，對於履行契約過程中可能產生之風險或不利
    益，如有防範之必要性，被告丁○○可事先預防排除，如契
    約中對可能的風險排除，已明文規定，不得以事後對風險估
    計錯誤為由，對契約條款另做有利於己方之解釋。
    (ｂ)稅捐之課徵，依稅捐稽徵法第二十一條規定：「核課期
    間，依左列規定：一、依法應由納稅義務人申報繳納之稅捐
    ，已在規定期間內申報，且無故意以詐欺或其他不正當方法
    逃漏稅捐者，其核課期間為五年。二、依法應由納稅義務人
    實貼之印花稅，及應由稅捐稽徵機關依稅籍底冊或查得資料
    核定課徵之稅捐，其核課期間為五年。三、未於規定期間內
    申報，或故意以詐欺或其他不正當方法逃漏稅捐者；其核課
    期間為七年。在前項核課期間內，經另發現應徵之稅捐者，
    仍應依法補徵或並予處罰，在核課期間內未經發現者，以後
    不得再補稅處罰。」從而本件所涉之營利事業所得稅亦適用
    該法，而有五年至七年不等之核課期間，凡於核課期間內，
    經稅捐稽徵機關發現應稽徵之稅捐，應依法補課或並予處罰
    。從而，系爭契約中第六條所謂「股權移轉完成登記」前，
    即使解釋為係九十三年四月二十一日營利事業登記完成變更
    之時，自該日起五至七年內仍有可能接獲課稅通知。故原告
    己○○所負之責任並非「無課稅通知」，而係擔保責任，亦
    即負責清償基於九十三年四月二十一日前之原因事實，所發
    生應由瑞亨公司負擔之納稅義務。
    (ｃ)被告丁○○雖主張原告己○○關於瑞亨公司九十年度之
    營利事業所得稅係「惡意隱暪」，但查，系爭契約係於九十
    二年九月二十二日訂立，附件一之編號「10」明文規定，原
    告己○○應提出最近一個月之稅捐處與國稅局無欠稅證明；
    編號「11」亦特別以書寫加註「九十年、九十一年尚未核定
    」（指營利事業所得稅）。原告己○○訂約時，已提出八十
    八年及八十九年之核定通知書，九十年度因稅捐機關尚未核
    定，資料無法提供，有財政部臺灣省北區國稅局新竹市分局
    北區國稅竹市一字第０九二一０三三八七六號函附卷可證，
    足見原告己○○訂立系爭契約時，無從知悉是否有應繳納之
    稅捐；而被告丁○○於訂約時，亦明知九十年度之營利事業
    所得稅尚未核定，已預見有可能於訂約後至營業事業登記證
    完成變更之前接獲核課通知，原告己○○自無被告丁○○所
    稱「惡意隱暪欠稅」之情形。
    (ｄ)國稅局於九十三年四月五日核課瑞亨公司九十年度營利
    事業所得稅為二十八萬五千一百八十四元，依系爭契約第六
    條之規定，應由原告己○○負責清償，原告己○○未繳納，
    是否構成違約？按原告己○○已依稅捐稽徵法第三十五條之
    規定向國稅局新竹市分局提出更正申請，並提出建華商銀定
    期存款存單二十八萬六千元作為更正案件擔保品，有國稅局
    新竹市分局九十三年四月八日北區國稅竹市一字第○九三一
    ○○七四○四號函、九十三年五月十八日北區國稅竹市一字
    第○九三○○○四二八四號函在卷可憑，原告之主張自堪信
    為真實。依系爭契約第十一條原告己○○逾期不繳納之理由
    如係提出行政救濟並提供「本稅」足額擔保者，不構成違約
    。故被告丁○○主張原告己○○提供之金額錯誤、質押不足
    （另有滯納金四萬二千七百七十七元，利息五百四十八元）
    ，但滯納金與利息均非「本稅」，被告丁○○忽略系爭契約
    第十一條之明文規定，故為歧異之解釋，顯無理由。被告丁○○另主張原告己○○日後隨時將可能撤回其擔保，而認原
    告擔保不足云云，出於個人主觀之臆測，並無合理之依據，
    且與系爭契約規定不符，亦無屬理由。
２、被告丁○○又主張瑞亨公司仍有漏稅嫌疑，九十二年之資產
    負債表上帳面價值仍然存在七十五萬七千八百十二元。但查
    ，瑞亨公司有無漏稅僅係出於被告丁○○主觀之猜想，欠缺
    合理根據，即使另有核課應納之稅款，依系爭契約第六條規
    定，本即由原告己○○負擔保之責；況系爭契約第一條第二
    款已明定，兩造間之契約不包括瑞亨公司財務報表上帳列之
    資產，則因資產負債表上所列資產可能對於日後之均盛公司
    產生的問題，係被告丁○○於訂約時可以預見之範圍，如欲
    排除可能之風險，被告丁○○於訂約時，即應加以規劃解決
    ，不能於契約訂立後，出於一造片面之認知，而認原告己○○有事先排除之義務。
（三）被告丁○○不能主張同時履行抗辯權。
    原告己○○於訂約後，依系爭契約交付附件所列之十項文件
    ，使被告丁○○於九十二年十月七日辦理瑞亨公司出資額及
    公司名稱變更登記，擔任均盛公司之董事，依公司法第八條
    及民法第三十一條之規定，係公司之唯一負責人，對外代表
    均盛公司，且能對抗善意之第三人；亦即，縱原告己○○以
    瑞亨公司之名義從事法律行為，依民法第三十一條之規定，
    對均盛公司不生效力，即使原告己○○私自以瑞亨公司名義
    從事法律行為，不論在公法上或私法上，其效力均不及於均
    盛公司；又於九十三年四月二十一日完成營利事業登記證變
    更登記，均盛公司已能獨立對外承攬工程，達成系爭契約之
    目的，故原告己○○已履行系爭契約之主要義務。依系爭契
    約第六條之規定，原告己○○所負之責任係稅款確定後之擔
    保責任，與被告丁○○給付讓渡金之債務不具對價關係，被
    告丁○○不得主張同時履行抗辯。況原告己○○並無違約之
    情事，業如上述，故被告丁○○以同時履行抗辯為由，迄營
    利事業登記證變更登記完成後，仍遲未交付餘款八十一萬元
    ，顯無理由，已違反系爭契約之規定。
（四）從而，本院審酌原告己○○於締約之時，已提出無欠稅證
    明，嗣後雖接到九十年度營利事業所得稅之核課通知，但非
    原告己○○事先已明知，屬不可歸責於原告己○○，且於系
    爭契約內已明文註記，並無故意隱匿之情形，為被告丁○○
    訂約所能預見之情形，加以原告己○○已亦依法申請復查，
    並就本稅提供擔保，並無不足額擔保之情形，至於日後仍可
    能發生稅款乙節，既非可歸責於原告己○○之事由，則被告
    丁○○以日後是否發生仍屬不確定之事實，即據以主張同時
    履行抗辯，而拒絕其餘尾款之給付，其抗辯顯無足採，原告
    己○○主張被告丁○○違約，契約解除條件成就，依系爭契
    約第五條之一第三款之違約條款約定，主張被告丁○○應將
    均盛公司之出資額返還原告己○○，並協同辦理變更登記，
    即屬有理由，應予准許。
陸、綜上所述：
（一）按債之關係，係特定人得請求特定人為特定行為之法律關
    係，此為債權之相對性。亦即債權為對於特定人之權利，僅
    債權人得向債務人請求給付，第三人並無請求債務人給付之
    權利，債權人亦不得向債務人以外之人請求給付。系爭契約
    之性質為債權契約；原告既以系爭契約為請求權基礎，而系
    爭契約之當事人，為原告己○○個人及被告丁○○個人，業
    如上述，則本件原告乙○○、壬○○、庚○○、辛○○，非
    系爭契約之當事人，請求被告返還股權（實為出資額）並過
    戶，為無理由，應予駁回。另原告己○○以戊○○、均盛公
    司為共同被告，請求返還股權並過戶，亦因被告戊○○、均
    盛公司非系爭契約之當事人，從而該部分請求，亦屬無理由
    ，亦應駁回。
（二）本件原告己○○無違約之事由，被告丁○○拒絕給付尾款
    八十一萬元，與法不合，不即主張同時履行抗辯而免除違約
    之責；從而原告己○○依系爭契約第五條之一第三款之約定
    ，請求被告丁○○返還出資額並辦理過戶，洵屬有據，為有
    理由，應予准許。
柒、本件判決之基礎已臻明確，兩造其餘攻擊防禦方法及舉證，
    核與判決結果無影響，爰不另一一論述，附此敘明。
捌、據上論結：本件原告之訴一部有理由，一部無理由，依民事
    訴訟法第七十九條，判決如主文。
中　　華　　民　　國　　94　　年　　8 　　月　　18　　日
                  民事庭審判長  法　官　施慶鴻
                                法  官  魏玉英
                                法  官  林慶郎
正本係照原本作成。
如對本判決上訴，須於判決送達後20日內向本院提出上訴狀。
中　　華　　民　　國　　94　　年　　8 　　月　　18　　日
                    　　　　　　書記官　陳鴻璋
